臺灣臺中地方法院民事判決　九十年度訴字第三七○七號
　　原　　　告　　己○○
　　被　　　告　　癸○○○
　　　　　　　　　丁○○
　　　　　　　　　子○○
　　　　　　　　　甲○○○
　　　　　　　　　辛○○
　　　　　　　　　丙○○
　　　　　　　　　乙○○
　　　　　　　　　庚　○
　　　　　　　　　戊○○
　　　　　　　　　壬○○
右當事人間請求分割共有物事件，本院判決如左：
    主      文
被告應就其被繼承人鄭田所有坐落台中縣清水鎮○○段第五四三地號、面積一千五百
四十四平方公尺、應有部分一千六百四十四分之一百之土地辦理繼承登記。
兩造共有之前項土地應分割為如附圖所示之分割方法，即Ａ部分面積一千四百四十四
平方公尺分歸原告取得；Ｂ部分面積一百平方公尺分歸被告保持公同共有。
訴訟費用由被告負擔一千六百四十四分之一百，餘由原告負擔。
    事      實
甲、原告方面：
  一、聲明：除有關訴外人鄭田之應有部分及分割後被告應以何方式保持共有外，餘
      如主文第一、二項所示。
  二、陳述：
    (一)坐落台中縣清水鎮○○段第五四三地號土地（下稱系爭土地），其登記簿謄本
      記載之面積為一千六百四十四平方公尺，然經鈞院會同台中縣清水地政事務所
      人員測量結果，該地實際面積為一千五百四十四平方公尺，故該地既經實際測
      量之結果與登記簿上所載之面積有不符之處，不論其原因為何，即有更正之必
      要。
    (二)系爭土地係原告與被告之被繼承人鄭田所共有，原告應有部分一千六百四十四
      分之一千五百四十四，訴外人鄭田應有部分一千六百四十四分之一百，有土地
      登記謄本一份為證。而訴外人鄭田已於民國八十七年四月十日死亡，被告均為
      其繼承人，有繼承系統表一份及戶籍謄本十份可稽。
    (三)而系爭土地雖為田地，但為農業發展條例於八十九年一月四日修正施行前之共
      有耕地，依該條例第十六條但書第四款之規定，原告自得請求分割為單獨所有
      ，不受每宗耕地分割後每人所有面積未達○．二五公頃者不得分割之限制。又
      被告均為訴外人鄭田之繼承人，卻因內部遺產紛爭無法解決，迄未就系爭土地
      辦理繼承登記。茲為求訴訟之經濟起見，原告自得以一訴請求被告辦理繼承登
      記，並請求被告於辦理繼承登記後，與原告分割系爭共有土地（參照最高法院
      七十年一月二十日民事庭會議決議及六十九年度台上字第一一三四號判例）。
    (四)又系爭土地曾經土地重劃，如附圖所示Ａ部分面積為一千四百四十四平方公尺
      係由原告分管耕種，請將該部分分歸原告取得，如附圖所示Ｂ部分面積為一百
      平方公尺係被告之自用水溝用地，目前並作水溝使用，因該部分土地之使用目
      的不能分割，請准將該部分分歸被告按原應有部分比例保持共有。
  三、證據：提出地籍圖謄本、土地登記謄本、繼承系統表各一份及戶籍謄本十份為
      證，並聲請勘測現場。
乙、被告均未於言詞辯論期日到場，亦未提出書狀作何聲明或陳述。
    理      由
一、本件被告均未於言詞辯論期日到場，核無民事訴訟法第三百八十六條各款所列情
    形，爰依原告之聲請，由其一造辯論而為判決。
二、本件原告主張系爭土地，面積為一千五百四十四平方公尺，原為原告與被告之被
    繼承人鄭田所共有，原告應有部分一千六百四十四分之一千五百四十四，訴外人
    鄭田應有部分一千六百四十四分之一百，各共有人間並無不能分割之特約，又未
    能協議分割，而訴外人鄭田已於八十七年四月十日死亡，其系爭土地之應有部分
    由被告共同繼承，惟迄未辦理繼承登記等情，業據其提出地籍圖謄本、土地登記
    謄本、繼承系統表各一份及戶籍謄本十份為證，又被告經合法通知，既均未於言
    詞辯論期日到場，亦未提出書狀爭執，依民事訴訟法第二百八十條第三項前段、
    第一項前段之規定，皆視同自認該等事實，自堪信原告之主張為真正。
三、按各共有人得隨時請求分割共有物。但因物之使用目的不能分割或契約訂有不分
    割之期限者，不在此限，民法第八百二十三條第一項定有明文。又按八十九年一
    月四日修正施行前之共有耕地，得分割為單獨所有，農業發展條例第十六條但書
    第四款定有明文。查系爭土地雖為田地，然原告與訴外人鄭田係於八十九年一月
    四日前即已共有系爭耕地，亦有土地登記簿謄本一份在卷足憑，故依上開法律規
    定，系爭土地自無不能分割之情事，且兩造間未訂有不分割之特約，亦未達成分
    割之協議，已如前述，是原告請求裁判分割系爭土地，應予准許。又按因繼承，
    於登記前已取得不動產物權者，非經登記，不得處分其物權，民法第七百五十九
    條定有明文，又分割共有物性質上為處分行為，當事人於訴訟中，併請求辦理繼
    承登記，不但符合訴訟經濟原則，於法之旨趣亦無違（最高法院六十九年台上字
    第一○一二號判例參照）。從而，原告於系爭土地分割之處分行為前，請求被告
    一併辦理繼承登記，核無不合，亦應准許。
四、查兩造共有之系爭土地為田地，其上並無建物等情，業經本院至現場履勘並囑託
    台中縣清水地政事務所人員測量屬實，此有本院所製作之勘驗筆錄及台中縣清水
    地政事務所九十一年四月二十二日清地測字第○九一○○五七一九○○號函暨所
    附鑑定圖各一份附卷可稽。本件原告請求原物分割，並為被告所不爭執，而系爭
    土地依原物分割，並無困難，自以原物分割為宜。而原物分割應審酌共有人之應
    有部分比例，各共有人之意願，共有人所分得之土地能否適當之利用，各共有人
    間有無符合公平之原則，及整體共有人之經濟利益等因素為通盤之考量，以求得
    最合理之分割方法。本院參酌原告所提出之分割方案及系爭土地目前之使用現狀
    ，且如附圖所示Ａ、Ｂ部分均面臨同一條鄉○道路，通行無虞，是認附圖所示方
    法分割應能符合共有人之利益。從而，原告訴請依如附圖所示之方法，符合社會
    經濟利益，並無不合理之處，爰依法判決如主文所示。
五、又查，系爭土地經本院囑託台中縣清水地政事務所測量結果，系爭土地面積為一
    千五百四十四平方公尺，與系爭土地登記簿所登記之面積不符，而兩造對此實地
    測量結果並無爭議，自應以台中縣清水地政事務所測量結果之面積為準。此既係
    純技術引起原測量錯誤，依現行土地登記規則第一百三十四條、地籍測量實施規
    則第二百三十二條之規定，宜由地政機關另為更正，亦予敘明。
六、末按分割共有物事件本質上並無訟爭性，兩造本可互換地位，由任一共有人起訴
    請求分割，均無不可，故勝訴當事人之訴訟行為，自非為伸張或防衛權利所必要
    者，訴訟費用宜由各當事人依應有部份比例分擔，亦予敘明。
七、據上論結，原告之訴為有理由，依民事訴訟法第三百八十五條第一項前段、第七
    十八條、第八十一條第一款、第八十五條第一項但書，判決如主文。
中　　　華　　　民　　　國　　九十一　　年　　　七　　　月　　　二　　　日
                                臺灣臺中地方法院民事第四庭
~B法　　　官　許秀芬
右為正本係照原本作成
如不服本判決，應於判決送達後二十日內，向本院提出上訴狀。
中　　　華　　　民　　　國　　九十一　　年　　　七　　　月　　　二　　　日
~B法院書記官
